臺灣高等法院高雄分院民事判決　
109年度上國更一字第1號
上  訴  人  古銘宏  
訴訟代理人  邵允亮律師
被上訴人    高雄市政府工務局

法定代理人  楊欽富  
訴訟代理人  余佩君  
            吳佩玲  
            莊鈺茹  
            陳樹村律師  
            林威谷律師
上列當事人間國家賠償事件，上訴人對於民國107年1月10日臺灣
橋頭地方法院106年度國字第5號第一審判決提起上訴，並為訴之
擴張，經最高法院發回更審，本院於111年6月15日言詞辯論終結
，判決如下：
    主  文
原判決廢棄。
被上訴人應給付上訴人新台幣參佰貳拾玖萬玖仟玖佰壹拾肆元，
及自民國一○六年三月二日起至清償日止，按週年利率百分之五
計算之利息。
第一、二審及發回前第三審訴訟費用由被上訴人負擔。
本判決所命給付，於上訴人以新台幣壹佰壹拾萬元為被上訴人供
擔保後，得假執行，但被上訴人如以新台幣參佰貳拾玖萬玖仟玖
佰壹拾肆元預供擔保，得免為假執行。
    事實及理由
壹、程序部分：
一、國家賠償法第2 條第2 項請求損害賠償者，以該公務員所屬
    機關為賠償義務機關。又依同法請求損害賠償時，應先以書
    面向賠償義務機關請求之。賠償義務機關拒絕賠償，或自提
    出請求之日起逾30日不開始協議，或自開始協議之日起逾60
    日協議不成立時，請求權人得提起損害賠償之訴。國家賠償
    法第9 條第1 項、第10條第1 項、第11條第1 項前段分別定
    有明文。查上訴人起訴前曾以書面向被上訴人請求賠償新臺
    幣（下同）329萬9,914 元，該請求書於民國106年1月3日送
    達被上訴人，惟被上訴人逾30日仍未與上訴人開始協議，業
    據上訴人提出國家賠償請求書暨中華郵政掛號郵件收件回執
    為證（見原審審國字卷第88-89頁、原審卷一第92-95頁），
    復為被上訴人所不爭執（見本院前審卷第102頁），是本件
    業已符合請求國家賠償之起訴程序要件，合先敘明。
二、又按當事人喪失訴訟能力或法定代理人死亡或其代理權消滅
    者 ，訴訟程序在有法定代理人或取得訴訟能力之本人，承
    受其 訴訟以前當然停止；第168條至第172條及第174條所定
    之承受訴訟人，於得為承受時，應即為承受之聲明，他造當
    事人，亦得聲明承受訴訟，民事訴訟法第170 條、第175 條
    分別定有明文。本件被上訴人法定代理人於訴訟中變更為楊
    欽富，業據其具狀聲明承受訴訟（見本院卷一第343頁），
    核無不合，應予准許。
三、再按第二審訴之變更或追加，非經他造同意，不得為之。但
    擴張應受判決事項之聲明者，則不在此限，民事訴訟法第44
    6條第1項、第255條第1項第3款定有明文。查上訴人原起訴
    請求被上訴給付329萬9,914元，嗣於上訴後擴張請求前開金
    額之法定遲延利息，核屬擴張應受判決事項之聲明，合於上
    開規定，程序上亦應准許，附此說明。
貳、實體部分：
一、上訴人主張：坐落高雄市○○區○○段000地號土地（重測前為○
    ○段OOOO-OO地號土地，下稱系爭土地），原為訴外人○○及上
    訴人之父○○○所共有，應有部分各1/2。上訴人於81年間向○○
    買受該土地應有部分1/2，於96年11月16日又自○○○受贈移轉
    該土地應有部分1/2。上訴人於買受及受贈系爭土地應有部
    分時，土地登記謄本上均無任何套繪管制之註記，嗣於105
    年1月25日調取系爭土地地籍謄本時，竟發現系爭土地「其
    他登記事項」欄，於104年12月3日遭註記：「未經解除套繪
    管制不得辦理分割、已提供興建農舍，基地座落：○○段OOOO
    地號」等語（下稱系爭註記）。經上訴人查詢始知○○前於72
    年間，以其配偶即訴外人○○○○所有高雄市○○區○○段0000○000
    0○0000地號土地（下各稱OOOO、OOOO、OOOO土地，並合稱OO
    OO等3筆土地），及系爭土地應有部分1/2向被上訴人申請興
    建農舍，詎被上訴人竟未取得系爭土地當時共有人○○○之同
    意，遽於72年間核發建造執照及使用執照（下合稱系爭執照
    ）予○○興建農舍。且○○以系爭土地供興建農舍，係在89年1
    月26日農業發展條例（下稱農發條例）第18條第1項，及90
    年4月26日農業用地興建農舍辦法（下稱農舍辦法）第12條
    第1項規定公布施行前，被上訴人於104年9月17日回溯適用
    前開規定，囑託美濃地政事務所（下稱美濃地政）對系爭土
    地為系爭註記，亦有違失，上訴人因系爭註記受有價值貶損
    329萬9,914元之損害等情。爰依國家賠償法第2條第2項規定
    ，聲明：㈠被上訴人給付上訴人329萬9,914元。㈡願供擔保請
    准宣告假執行。原審為上訴人全部敗訴之判決，上訴人不服
    ，提起上訴，並為訴之擴張，於本院聲明：㈠原判決廢棄。㈡
    被上訴人給付上訴人329萬9,914元，及自起訴狀繕本送達翌
    日起至清償日止，按週年利率5%計算之利息。㈢願供擔保請
    准宣告假執行。
二、被上訴人則以：○○前於72年間以OOOO等3筆土地及系爭土地
    應有部分1/2向被上訴人申請興建農舍時，已出具OOOO等3筆
    土地所有權人○○○○之土地使用同意書，且○○僅以其對土地之
    應有部分（換算約1174平方公尺），作為依實施區域計畫地
    區建築管理辦法（下稱建管辦法）第5條「建築面積不得超
    過其耕地面積5%」規定之檢討面積，當時法令並無○○應提出
    他共有人土地使用同意書之規定，被上訴人審認○○之申請符
    合當時建築法及建管辦法等規定，乃核發系爭執照。嗣依內
    政部102年10月30日內授中辦地字第1026652059號令（下稱
    內政部102年10月30日令），清查轄區內於農舍辦法生效前
    已套繪管制之農業用地，並於104年9月17日囑託美濃地政辦
    理系爭註記，乃將已發生之事實明確記載，難認有何違法。
    又上訴人縱受有損害，其於81年4月9日向○○購買系爭土地1/
    2應有部分，及於96年11月16日自○○○受贈系爭土地應有部分
    1/2時，損害即已發生，上訴人迄至106年2月8日始提起本件
    訴訟，其請求權已罹於5年時效而消滅等語置辯。答辯聲明
    ：上訴駁回。
三、兩造不爭執事項（本院卷一第425-427頁）：
  ㈠上訴人於81年間向○○買受系爭土地應有部分2分之1，並於81
    年4月29日登記為所有權人。再於96年11月16日自其父○○○受
    贈取得系爭土地應有部分2分之1。上訴人於買受及受贈系爭
    土地應有部分時，土地登記謄本上均無任何套繪管制之註記
    。
  ㈡○○於72年間以系爭土地應有部分2分之1及其配偶○○○○所有系
    爭3筆土地向被上訴人申請興建系爭農舍（農舍門牌號碼：
    高雄市○○區○○里○○路000巷00000○00000○00000○00000○000○0
    00號）。
  ㈢○○於申請興建系爭農舍時，依當時實施區域計畫地區建築管
    理辦法第6條第1項第4款規定，提出由○○○○出具之系爭3筆土
    地使用權承諾書，載明同意供○○建築房屋等語。○○並以其所
    有系爭土地應有部分1/2面積約1,172平方公尺，合併計算農
    舍建築基地，經被上訴人審核後發給系爭執照。
  ㈣被上訴人於104年9月17日以高市工務建字第10437082500號函
    （下稱系爭函文）檢送72年至75年農舍管制註記清冊，通知
    美濃地政辦理註記登記，經美濃地政於104年12月3日在系爭
    土地登記謄本為系爭註記。
四、兩造協商爭點：㈠上訴人之國家賠償請求權是否已罹於時效
    而消滅？㈡上訴人依國家賠償法第2條第2項規定，請求被上
    訴人賠償系爭土地價值減損329萬9,914元，是否有據？茲分
    述如下：
　㈠上訴人之國家賠償請求權是否已罹於時效而消滅？　
　1.按賠償請求權，自請求權人知有損害時起，因2年間不行使
    而消滅；自損害發生時起，逾5年者亦同，國家賠償法第8條
    第1項定有明文。被上訴人固以：伊72年間核發系爭執照時
    ，系爭土地因受套繪管制，即不得再供其他建築之基地使用
    ，上訴人於81、96年受讓系爭土地應有部分時，損害即已發
    生為由，抗辯上訴人遲至106年2月8日始提起本件訴訟，已
    逾損害發生時起5年而罹於時效云云（見本院前審卷第68頁
    ）。惟查：
　  ⑴○○於72年間以系爭土地應有部分2分之1及○○○○所有系爭3筆
      土地向被上訴人申請興建系爭農舍，僅提出○○○○出具之系
      爭3筆土地使用權承諾書，並未提出○○○之土地使用權同意
      書，有系爭農舍建造執照申請資料在卷可考（見原審卷一
      第191-219頁）。又被上訴人104年9月17日以系爭函文通
      知美濃地政為系爭註記時，亦未通知系爭土地所有權人即
      上訴人。且上訴人於81、96年間分別自○○、○○○受讓系爭
      土地應有部分時，系爭土地之登記謄本上均無任何套繪管
      制之註記各情均不爭執（見本院卷一第71-72頁），則上
      訴人對於系爭土地已供申請興建農舍乙情，自無從知悉。
      從而，上訴人主張其直至105年1月25日因故申請系爭土地
      登記謄本，始知系爭註記等語，既有其提出105年1月25日
      申請列印之土地謄本為證（見原審審國卷第13頁），應可
      採信。
　　⑵再查，系爭土地因已申請興建農舍，依89年1月26日修正公
      布農發條例第18條第5項後段：「已申請興建農舍之農業
      用地不得重複申請」，及90年4月26日公布農舍辦法第2條
      第5款：「依本條例（即指農發條例）第十八條第一項規
      定申請興建農舍之申請人應為農民，且其資格應符合下列
      條件，並經直轄市、縣（市）主管機關核定：...五、申
      請人為該農業用地之所有權人，且該農業用地應確供農業
      使用及屬未經申請興建農舍者...」等規定，即不得再重
      複申請興建農舍。是縱上訴人以其於81年4月取得○○段OOO
      地號土地（面積20.45平方公尺），加計系爭土地（面積2
      485.50平方公尺），已符合農舍辦法第2條第1項第3款「
      申請興建農舍之該筆農業用地面積不得小於零點二五公頃
      」之規定，惟仍不得使用系爭土地興建農舍。又系爭土地
      以農牧用地正常價格評估為1,240萬7,946元，經美濃地政
      為系爭註記後，評估價格為910萬8,032元，減損價格329
      萬9,914元，此亦有不動產估價報告書在卷可憑（下稱系
      爭估價報告，見原審審國卷第27頁）。參酌系爭土地不得
      再申請興建農舍之事實，在被上訴人104年9月17日以系爭
      函文通知美濃地政為系爭註記前，不僅為上訴人所不知，
      亦非一般民眾土地買賣時所能輕易查知，無從形成影響土
      地售價之交易條件，此依系爭估價報告係比較系爭土地經
      美濃地政為「系爭註記前、後」之價格，認定土地價值減
      損之金額乙情即明。參以被上訴人亦自陳：由於政府長年
      以來未將套繪管制事項囑託地政機關辦理註記，因而衍生
      許多交易紛爭，內政部102年10月30日令故指示被上訴人
      加速清查已核准興建農舍之農業用地，並造具清冊囑託地
      政機關依上開方式辦理註記登記，以供第三人有知悉該事
      實之機會等語（見本院前審卷第39頁背面），堪認上訴人
      所受系爭土地價值貶損之損害係在美濃地政104年12月3日
      完成系爭註記時，是上訴人主張：系爭土地係因系爭註記
      而受有價值貶損，故請求權時效應以系爭註記作成日即10
      4年12月3日為起算點（見前審卷第86頁）等語，應屬可採
      。被上訴人雖辯稱：系爭土地因○○以其對土地之應有部分
      作為興建農舍之基地檢討面積，已不得再供其他建築之基
      地使用，上訴人於81、96年受讓取得系爭土地時，其損害
      即已發生云云，惟斯時美濃地政尚未為系爭註記，系爭土
      地已不得興建農舍之事實尚未形成影響土地售價之交易條
      件，是被上訴人前揭所辯，要非可採。
　2.據上，上訴人於106年2月9日提起本件訴訟（見起訴狀收文
    戳章）請求被上訴人賠償，堪認未逾國家賠償法第8條規定
    自知悉受有損害時起2年，暨自損害發生時起5年之請求權時
    效。
　㈡上訴人依國家賠償法第2條第2項規定，請求被上訴人賠償系
    爭土地價值減損329萬9,914元，是否有據？
　　按公務員於執行職務行使公權力時，因故意或過失不法侵害
    人民自由或權利者，國家應負損害賠償責任。國家賠償法第
    2條第2項前段定有明文。上訴人主張：○○以其對系爭土地應
    有部分1/2為配合耕地申請興建農舍，詎被上訴人竟未取得
    系爭土地當時共有人○○○之同意，遽於72年間核發系爭執照
    。且於104年9月17日回溯適用農發條例第18條第1項、農舍
    辦法第12條第1項規定，囑託美濃地政為系爭註記，為接續
    型之侵權行為，並致上訴人受有系爭土地價值貶損329萬9,9
    14元之損害等語。惟被上訴人予以否認，並辯稱：○○係以其
    對系爭土地之應有部分比例作為農舍基地檢討面積，依當時
    法令並無規定須提出他共有人之土地使用同意書，且系爭土
    地係因89年1月26日修正公布農發條例第18條第5項後段，及
    90年4月26日公布農舍辦法第2條第5款規定始不得再重複申
    請興建農舍。另上訴人104年9月17日囑託美濃地政辦理系爭
    註記，乃將已發生之事實明確記載，亦難認有何違法等語。
    茲就上訴人主張被上訴人核發系爭執照、囑託美濃地政為系
    爭註記等行為，是否有注意義務之違反，分述如下：
　1.被上訴人核發系爭執照部分：
　　⑴按「於各種用地內申請建造自用農舍者，其總樓地板面積
      不得超過330平方公尺，建築面積不得超過其耕地面積5%
      」、「申請建造農舍時，應填具申請書，並檢附左列證件
      向當地主管建築機關申請辦理：...四、土地權利證明文
      件」，67年1月5日修正公布之建管辦法第5、6條定有明文
      。又「申請建造執照除依本法規定外，並應檢附左列文件
      ：一、土地權利證明文件：...㈢土地使用權同意書（限土
      地非自有者）」，71年3月13日修正公布之臺灣省建築管
      理規則（下稱建築規則）第8條亦有明文（以上規定見三
      審卷第96-97、101頁）。經查，○○72年間以○○○○所有系爭
      3筆土地及其對系爭土地應有部分1/2，向被上訴人申請興
      建農舍，依建築規則第8條規定，除自有土地外，即應檢
      附土地使用權同意書。惟○○僅提出由○○○○出具之系爭3筆
      土地使用權承諾書，未提出系爭土地共有人○○○之土地使
      用權同意書，已如前述，被上訴人未命○○補正程序逕核發
      系爭執照，與法令規定即有不合。被上訴人雖抗辯：建管
      辦法係為配合區域計畫之實施，加強區域計畫土地使用之
      管制，而就申請建造農舍所特別規定之辦法，與建築規則
      係規範一般建物，不及於農舍不同，本案為申請興建農舍
      ，申請人僅須依建管辦法第6條規定提出土地權利證明文
      件即可云云（見本院卷一第210頁），惟據內政部營建署
      （下稱營建署）107年7月3日營署建管字第1071231648號
      函謂：「...臺灣省政府62年9月12日公布臺灣省建築管理
      規則，故於實施區域計畫地區建築管理辦法適用之地區，
      當依上開辦法（指建管辦法）及規則（指建築規則）規定
      辦理...」（見本院卷一第269-270頁），並據營建署建築
      管理組一科科長○○○證稱：72年於實施區域計畫地區申請
      興建農舍，應適用之法律為建管辦法及建築規則等語（見
      本院卷一第421頁）明確，是被上訴人前揭所辯，要不足
      採。
　  ⑵被上訴人另辯稱：○○72年間僅以自己對系爭土地之應有部
      分1/2，作為計算農舍之建築基地，其亦已提供土地所有
      權狀作為權利證明文件，符合建管辦法第6條應提出土地
      權利證明文件之規定，不須得到共有人○○○之同意云云（
      見本院卷第67頁）。經查，○○72年間固係以其對系爭土地
      之應有部分1/2計算之面積，作為農舍基地檢討面積，此
      見被上訴人104年9月17日系爭函文檢送72至75農舍管制註
      記清冊記載：「（農舍起造人）○○、（提供興建之地號）
      ○○段OOOO-OO地號（即系爭土地）1172（平方公尺）」，
      及系爭農舍竣工圖關於耕地面積之計算，系爭土地亦僅計
      入1172平方公尺之面積（而非將土地面積2485.5平方公尺
      全數計入）即明（見原審審國卷第118-119頁、本院卷一
      第377頁），惟基於應有部分係抽象存在於共有物之任何
      微小部分，○○既與○○○共有系爭土地，其申請興建農舍當
      時，即應依建築規則第8條規定，提出○○○之土地使用權同
      意書。況系爭土地因○○以其對土地之應有部分作為農舍基
      地檢討面積，成為已申請興建農舍土地，依89年1月26日
      公布農發條例第18條第5項後段、90年4月26日農舍辦法第
      2條第5款規定，發生不得重複申請興建農舍之不利法律效
      果，迄今仍無法解除套繪管制，有被上訴人111年5月12日
      高市工務建字第11133459500號函及本院公務電話紀錄在
      卷可參（見本院卷二第45-69、89頁），益堪認被上訴人
      辯稱○○以自己對系爭土地之應有部分1/2，作為計算農舍
      之建築基地，無須得○○○之同意云云，要不足採。
　2.被上訴人以系爭函文囑託美濃地政辦理系爭註記部分：　
　　又按農舍辦法第12條第2項後段「未經解除套繪管制不得辦
    理分割」之規定，雖係102年7月3日修正時所增訂，依不真
    正溯及既往原則，關於修正施行前已興建農舍之農業用地，
    自仍有該項規範之適用（最高法院109年度台上字第2485號
    裁判意旨參照）。內政部102年10月30日令謂：「...本辦法
    （指農舍辦法）第12條第2項增列已申請興建農舍之農業用
    地，未經解除套繪不得辦理分割之規定，係針對已興建農舍
    之農業用地所為之管制事項，故不論於89年農業發展條例修
    正前或修正後取得農業用地，申請興建農舍時點在本辦法10
    2年7月3日修正生效前、後，均應適用本辦法第12條第2項之
    規定。後續處理方式如下：1.直轄市、縣（市）主管建築機
    關應加速清查已核准興建農舍之農業用地，並造具清冊囑託
    地政機關依上開方式辦理註記登記，以利地政機關後續之管
    制...」（見原審卷一第80頁），合於前揭裁判意旨，是被
    上訴人依內政部102年10月30日令，於104年9月17日以系爭
    函文通知美濃地政辦理系爭註記，係將已發生之事實明確記
    載，屬前揭核發系爭執照行為法律效果之延續，不另構成侵
    害行為。是上訴人主張：89年1月26日農發條例第18條第1項
    、90年4月26日農舍辦法均無回溯適用之明文，被上訴人以
    系爭函文囑託美濃地政事務所對系爭土地為系爭註記，應有
    違失云云，要不足採。
　3.至國家賠償請求人因公務員執行職務行使公權力所受之損害
    ，苟得自他人處獲得財產權之填補時，即應將該項得以填補
    之財產權扣除，以計算其實際所受之損害（最法院107年度
    台上字第2302號裁判意旨參照）。被上訴人雖以上訴人得向
    ○○主張權利為由，拒負國家賠償責任云云（見本院卷一第28
    0頁），惟查，本件○○係以其對系爭土地之應有部分1/2申請
    興建農舍，其既未冒以○○○對系爭土地之應有部分申請，雖
    因不知建築規則第8條規定而未提出○○○之土地使用權同意書
    ，惟應由承辦農舍發照業務之被上訴人命其補正，尚不得認
    ○○有故意過失侵害○○○或上訴人之權利。另○○81年間將其對
    系爭土地應有部分1/2出售上訴人時，系爭土地尚未因適用8
    9年1月26日修正公布農發條例第18條第5項後段，及90年4月
    26日公布農舍辦法第2條第5款規定，而發生不得重複申請興
    建農舍之法律效果，且彼時美濃地政亦尚未於系爭土地登記
    謄本為系爭註記，依此，○○亦不因出售系爭土地應有部分予
    上訴人而對其負賠償責任，是被上訴人前開所辯，尚無從為
    其有利之認定。
　4.據上，被上訴人核發系爭執照違反建築規則第8條規定，致
    系爭土地為已申請興建農舍之農業用地，依農發條例第18條
    第5項及農舍辦法第2條第5款規定，不得再申請興建農舍，
    並導致系爭土地遭為系爭註記，上訴人因而受有系爭土地價
    值貶損329萬9,914元之損害，從而上訴人依國家賠償法第2
    條第2項前段規定，請求被上訴人負賠償責任，即屬有據。
五、綜上所述，上訴人依國家賠償法第2條第2項規定，請求被上
    訴人給付329萬9,914元，及自起訴狀繕本送達之翌日即106 
    年3月2日起（送達回證見原審審國卷第98頁），至清償日止
    ，按週年利率5%計算之利息部分，為有理由，應予准許。
    原審為上訴人敗訴之判決，尚有未洽。上訴意旨指摘原判決
    不當，求予廢棄改判，為有理由，爰廢棄改判如主文第2項
    所示，並依聲請為供擔保後准免假執行之宣告。
六、本件事證已臻明確，兩造其餘之攻擊或防禦方法及所用之證
    據，經本院斟酌後，認為均不足以影響本判決之結果，爰不
    逐一論列，附此敘明。
七、據上論結，本件上訴及擴張之訴均有理由，判決如主文。
中　　華　　民　　國　　111 　年　　7 　　月　　20　　日
                            民事第五庭
                                審判長法  官  蘇姿月
                                      法  官  謝雨真
                                      法  官  王  琁
以上正本證明與原本無異。
如對本判決上訴，須於判決送達後20日內向本院提出上訴狀，其
未表明上訴理由者，應於上訴後20日內向本院提出上訴理由書（
均須按他造當事人之人數附繕本）。
上訴時應提出委任律師或具有律師資格之人之委任狀，並依附註
條文規定辦理。
中　　華　　民　　國　　111 　年　　7 　　月　　20　　日
                                      書記官  林秀珍
附註：
民事訴訟法第466 條之1 ：
對於第二審判決上訴，上訴人應委任律師為訴訟代理人，但上訴
人或其法定代理人具有律師資格者，不在此限。
上訴人之配偶、三親等內之血親、二親等內之姻親，或上訴人為
法人、中央或地方機關時，其所屬專任人員具有律師資格並經法
院認適當者，亦得為第三審訴訟代理人。
第1 項但書及第2 項情形，應於提起上訴或委任時釋明之。